臺灣高等法院臺中分院刑事判決　　　　　　　八十九年度重上更(二)字第一五號
　　上　訴　人　臺灣台中地方法院檢察署檢察官
　　上　訴　人
　　即　被　告　李育丞即丁○.
　　指定辯護人　本院公設辯護人巳○○
右上訴人等因被告常業重利等案件，不服臺灣臺中地方法院八十三年度訴字第四二九
五號中華民國八十四年十二月二十九日第一審判決（起訴案號：臺灣臺中地方法院檢
察署八十三年度偵字第一五一○二、一七五二五號），提起上訴，經判決後，由最高
法院第二次發回，本院更為判決如左：
    主 　 文
原判決關於李育丞（即丁○○）部分撤銷。
李育丞（即丁○○）共同常業重利，處有期徒刑捌月。
    事　  實
一、李育丞（原姓名為丁○○，現已改名為李育丞）在台中市○○○街十五號四樓之
    一之「德霖法律事務所」內，從事代書工作，並自民國（下同）八十一年七月間
    起，與其受僱擔任「德霖法律事務所」葉瑞琪律師助理之胞妹田桂美（業經原審
    判處有期徒刑四月確定）基於常業重利之犯意聯絡，共同在上址經營民間貸款業
    務，趁他人急迫亟須短期借款週轉之際，將資金貸與他人，凡借款之人均須覓妥
    連帶保證人共同簽發與所借款項同面額之本票作為擔保，利息計算方式則依擔保
    物之有無及借貸金額之不同而為收取，但均在年息百分之三十六以上，部分並預
    先扣取一個月之利息，而以此方式取得與原本顯不相當之重利，並以之為常業。
    除債務人已清償本息取回本票而無從查考者外，其等先後以前開方式貸款之對象
    計有附表編號一、二、五、六、九、十、十一、十二、十三、十四、十五、十七
    、二○、二一、二三、二五、二六、二八、二九、三○、三三、三四、三五、三
    六所示之借款人（其等為借貸而簽發之本票各如附表所示）。迨八十三年九月一
    日為檢察官指揮法務部調查局台中市調查站在上址查獲，並扣得如附表所示玄○○等借款人所交付之本票。
二、案經臺灣臺中地方法院檢察署檢察官自動檢舉偵查起訴。
    理 　 由
一、訊據本案上訴人即被告李育丞（以下簡稱為被告）雖坦承伊於前開時間，確有在
    上開「德霖法律事務所」內從事代書工作，亦坦承此後有在上址貸款給他人，惟
    被告仍矢口否認伊有常業重利之犯罪情事，並辯稱：檢察官到「德霖法律事務所
    」所查扣之本票，其中僅附表編號六、九、十、十二、十三、十四、十五、二十
    、二四、二五、三○、三三、三四、三六所示之本票，係向伊借款之人所交付，
    且其中編號二四部分，係代付出國旅遊之費用，伊並未收取利息，至於附表編號
    四、七、八、十六、十八、十九、二二、二七、三一、三五號所示之本票，係當
    事人委託「德霖法律事務所」葉瑞琪律師辦理訴訟或非訟事件之本票，與伊無關
    ，另外，附表編號一、二、三、五、十一、十七、二一、二三、二六、二八、二
    九、三二部分，其中編號二八部分係楊芬麗轉交給伊準備向宇○○訴訟之用，編
    號二九號之本票係葉瑞琪律師轉讓給伊作為抵銷之債權，編號三二號之本票係趙
    慧芬向伊借票簽發做為保證票，編號一號之本票則係玄○○與伊之胞妹田桂美之
    間之金錢債務糾紛，與伊無關，其餘則是伊基於友情，而借給認識之酒店公關小
    姐，並無利息之存在等情。
二、經查：
（一）附表編號四、七、八、十六、十八、十九、二二、二七、三一號所示之本票，
      確係當事人委託「德霖法律事務所」葉瑞琪律師辦理訴訟或非訟事件之本票，
      而於搜索時同遭查扣，上情業據證人葉瑞琪律師於本院前審訊問時，結證屬實
      （見本院八十五年度上訴字第七八一號刑事卷宗第一七○頁）。且其中編號四
      所示之借款人丑○○已於偵查中，指證：其係向其老板林益聰借款，不知本票
      何以會到被告之處等語（見八十三年度偵字第一五一○二號偵查卷宗第一宗第
      一一六、一一七頁）；另編號七、八、十六、十九、二七、三一所示借款人曾
      炳為、郭木村、Ｆ○○、寅○○、庚○○、酉○○等人，或查無其址，或經傳
      訊均未到庭，另附表編號二二之借款人甲○○經本院多次傳訊雖亦未到庭，但
      已以信函向本院表示：並非向被告借貸，不知交給金主的票為何會轉到被告之
      處之情（見本院本案卷宗第二宗第一一七頁）。曾炳為、郭木村、Ｆ○○、寅
      ○○、庚○○、酉○○等人既未曾指證有向被告借貸，丑○○、甲○○亦表示
      未向被告借貸，再參酌證人葉瑞琪律師之上開證詞，被告此部分所辯，應屬可
      信。又附表編號三所示借款人Ｃ○○於本院訊問時，已否認其與其父蔡錦發曾
      以附表編號三所示之本票，向被告借貸（見本院本案卷宗第一宗第六三、六四
      頁）；附表編號三二所示借款人黃○○（即趙惠芬）於本院訊問時，亦否認其
      與其配偶黃進源曾以附表編號三二所示之本票，向被告借貸（見本院本案卷宗
      第二宗第一三九頁）；另附表編號二四部分之借款人Ｇ○○於本院訊問時，亦
      證稱：第一張十萬元之本票，係其與案外人賴錦蝦出國遊玩時，因被告代墊旅
      遊費用而簽發，而第二張本票則係其要購物時，因錢不夠，向被告借貸而簽發
      （見本院本案卷宗第二宗第二二四頁），此部分借貸尚難認有急迫、輕率、無
      經驗而為借貸之情事。參酌證人Ｃ○○、黃○○、Ｇ○○之上開證詞，亦難認
      定被告有公訴人此部分所指訴之重利情事。
（二）惟除上開部分外，本案被告於偵查中，已坦承伊確有自八十一年七月間開始，
      以至被查獲時止，在上開「德霖法律事務所」從事貸款業務，平均每一個月放
      款約四百萬元等情（見八十三年度偵字第一五一○二號偵查卷宗第一宗第三八
      、五四頁）。雖稱每萬元每月收取利息二百元至三百元不等，但其於本院前審
      訊問時，已坦承：「我有與葉瑞琪在那裡（即指「德霖法律事務所」），我有
      於那時（即起訴書所起訴之犯罪時間）經營民間貸款業務，我是每萬元三百元
      （換算年息為百分之三六），但我有抽傭（佣）金，就是十萬元抽四、五千元
      」等語（見本院八十八年度重上更一自第四一號刑事卷宗第四八頁）。另證人
      蕭淑金於偵查中，亦證稱：其有提供資金在被告處放二胎，每萬元（向被告）
      每月收取二百四十元云云（見同上偵卷第三六頁）。由被告上開供詞，再參酌
      後述借貸人之陳述（詳如後述），其貸借他人金錢所收取之利息，部分雖以佣
      金為名，但總計應在年息百分之三十六以上。且：（１）就附表編號一所示借
      款人玄○○部分，被告於原審法院訊問時，已承認有貸借給被害人玄○○，每
      一萬元每月收三百元利息（見原審卷一第一二三頁反面），後在本院前審訊問
      時，被告亦再承認玄○○有向其借，每一萬元每月三百元利息，十萬元抽四、
      五千元傭金（見本院八十八年度重上更一字第四一號卷宗第四八頁反面），（
      ２）就附表編號二所示借款人許苑慧部分，被告於偵、審中，均承認有貸款給
      被害人許苑慧，每一萬元每月收三百元利息（見八十三年度偵字第一五一○二
      號偵查卷宗第一宗第四六頁、原審卷一第一二三頁反面），嗣在本院前審訊問
      時，被告亦再承認許苑慧有向其借款，每一萬元收三百元利息，十萬元抽四、
    五千元傭金（見本院八十八年度重上更一字第四一號卷宗第四八頁反面）。（
      ３）就附表編號五所示借款人丙○○部分，被告於原審法院訊問時，已承認有
      貸借給被害人丙○○，每一萬元每月收三百元利息（見原審卷一第一二三頁反
      面），後於本院前審訊問時，再承認有此借款，並承認借貸利息三角，其餘多
      是介紹費（見本院八十八年度重上更一字第四一號卷宗第四八頁反面）。（４
      ）就附表編號六所示借款人子○○部分，被告於原審法院訊問時，亦承認有貸
      款給被害人子○○，每一萬元每月收三百元利息（見原審卷一第一二三頁反面
      ），嗣於本院前審訊問時，被告亦承認有此借款，並承認借貸利息三角，其餘
      多是介紹費（見本院八十八年度重上更一字第四一號卷宗第四八頁反面）。（
      ５）就附表編號九所示借款人Ｄ○○部分，被告於原審法院訊問時，已承認有
      貸款給被害人Ｄ○○每一萬元每月收三百元利息（見原審卷一第一二三頁反面
      ），嗣於本院前審訊問時，再承認有此借款，並承認借貸利息三角，其餘多是
      介紹費（見本院八十八年度重上更一字第四一號卷宗第四八頁反面）。惟就此
      部分，被害人Ｄ○○於原審法院訊問時，則指證：係向被告借十萬元，被告要
      求簽二十萬元之本票，借一個月，利息九千元，預扣，實拿九萬一千元，簽發
      本票有經蔡金棟、蔡黃美玉之同意等語（見原審卷二第六二頁）。由此除可證
      明被害人Ｄ○○確有向被告為此部分貸款之外，其借貸十萬元之利息，高達每
      月九千元。（６）就附表編號十所示借款人亥○○部分，被告於原審法院訊問
      時，承認有貸借給被害人亥○○，每一萬元每月收三百元（見原審卷一第一二
      三頁反面），於本院前審訊問時，被告亦承認有此借款，並承認借貸利息三角
      ，其餘多是介紹費（見本院八十八年度重上更一字第四一號卷宗第四八頁反面
      ）。而被害人亥○○於偵查中則指證：借貸簽發本票有獲授權（八十四年度偵
      字第八二四八號偵卷第三五頁），借二十七萬元部分，每十萬元一個月之利息
      為一萬五千元，其他部分，借一百萬元每月利息為二萬一千元（見八十三年度
      偵字第一五一○二號偵一卷宗第一○六頁），且於本院為相同之證詞（見本院
      本案卷宗第二宗第二二一頁）。由此除可證明被害人亥○○確有向被告為此部
      分貸款之外，其借貸十萬元之每月利息高達一萬五千元。（７）就附表編號十
      一所示借款人Ａ○○部分，被告於原審法院訊問時，承認有貸款給被害人Ａ○○，每一萬元每月收三百元利息（見原審卷一第一二三頁反面），後於本院前
      審訊問時，被告亦承認有此借款，並承認借貸利息三角，其餘多是介紹費（見
      本院八十八年度重上更一字第四一號卷宗第四八頁反面）。（８）就附表編號
      十二所示借款人戌○○部分，被告於原審法院訊問時，承認有貸款給被害人戌
      ○○，每一萬元每月收三百元利息（見原審卷一第一二三頁反面），後於本院
      前審訊問時，被告亦承認有此借款，並承認借貸利息三角，其餘多是介紹費（
      見本院八十八年度重上更一字第四一號卷宗第四八頁反面）。惟被害人戌○○
      於原審法院訊問時，指證：係向被告借八萬元，四萬元每月利息為四千元（亦
      即一萬元一個月之利息為一千元），預扣，只拿三萬六千元等語（見原審卷二
      第六三頁反面），由此除可證明被害人戌○○確有向被告為此部分貸款之外，
      其借貸一萬元一個月之利息高達一千元。（９）就附表編號十三所示借款人Ｂ
      ○○○部分，被告於原審法院訊問時，承認有貸借給被害人Ｂ○○○，每一萬
      元每月收三百元利息（見原審卷一第一二三頁反面），後於本院前審訊問時，
      被告亦承認有此借款，並承認借貸利息三角，其餘多是介紹費（見本院八十八
      年度重上更一字第四一號卷宗第四八頁反面）。惟被害人Ｂ○○○於偵查中，
      除指證有此借貸外，並指證：借十五萬元每月利息原為一萬元，但繳了三個月
      之後，提高為一萬五千元等情（見八十三年度偵字第一五一○二號偵一卷宗第
      六二頁）。由此可證明被害人Ｂ○○○確有向被告為此部分貸款之外，其借貸
      十五萬元一個月之利息高達一萬五千元。（１０）就附表編號十四所示借款人
      辰○○部分，被告於原審法院訊問時，承認有此貸款，每一萬元每月收三百元
      利息（見原審卷一第一二三頁反面），後於本院前審訊問時，亦承認有此借款
      ，並承認借貸利息三角，其餘多是介紹費（見本院八十八年度重上更一字第四
      一號卷宗第四八頁反面）。而被害人辰○○於原審法院訊問時，亦指證：因為
      做生意，在陳隆興家中說要借五十萬元，因其陸續要借錢，故被告叫其簽一百
      萬元之本票，借錢的事，其太太知道，其向被告借五十萬元，每月利息七萬五
      千元，預扣，事實只拿四十二萬五千元等語（見原審卷二第六二頁），且於偵
      查中亦為相同之指證（見八十三年度偵字第一五一○二號偵一卷宗第一○八頁
      ）。由被害人辰○○之上開指證，除可證明被害人辰○○確有向被告為此部分
      貸款之外（被害人辰○○嗣於本院改稱係陳隆興借貸，尚非可以採信），其借
      貸五十萬元一個月之利息高達七萬五千元。（１１）附表編號十五所示借款人
      地○○部分，被告於原審法院訊問時，雖辯稱：此係被害人地○○到事務所處
      理事務而簽發之本票（見原審卷一第一二三頁反面），但於本院前審訊問時，
      被告已承認有此借款，並承認借貸利息三角，其餘多是介紹費（見本院八十八
      年度重上更一字第四一號卷宗第四八頁反面）。惟被害人地○○於原審法院訊
      問時，係指證：陸續向被告借三十萬元，並以其母之房子辦理第二順位抵押，
      利息每十萬元每月三千元，預扣，其母應該知道其在本票上簽其名等語（見原
      審卷二第六四頁）。由此除可證明被害人地○○確有向被告為此部分貸款之外
      ，其借貸十萬元一個月之利息高達三千元。（１２）就附表編號十七所示借款
      人卯○○部分，被告於原審法院訊問時，雖辯稱：此係被害人到事務所處理事
      務而簽發之本票（見原審卷一第一二三頁反面），但於本院前審訊問時，被告
      已承認有此借款，並承認借貸利息三角，其餘多是介紹費（見本院八十八年度
      重上更一字第四一號卷宗第四八頁反面）。（１３）就附表編號二十所示借款
      人Ｅ○○部分，被告於原審法院訊問時，承認有貸借給被害人Ｅ○○，每一萬
      元每月收三百元利息（見原審卷一第一二三頁反面），嗣於本院前審訊問時，
　　　被告亦承認有此借款，並承認借貸利息三角，其餘多是介紹費（見本院八十八
      年度重上更一字第四一號卷宗第四八頁反面）。惟被害人Ｅ○○於偵查中，不
      特指證被告有經營地下錢莊之情形，更指證其因急迫需要而向被告借貸，每借
      貸十萬元每月之利息為一萬五千元等語（見八十三年度偵字第一五一○二號偵
      一卷宗第二二、一○七、一二六頁），於原審亦為相同之指證（見原審卷二第
      九七頁）。由此除可證明被害人Ｅ○○確有向被告為此部分貸款之外，其借貸
      十萬元一個月之利息高達一萬五千元。（１４）就附表編號二十一所示借款人
      宙○○部分，被告於原審法院訊問時，雖辯稱：此係被害人到事務所處理事務
      而簽發之本票（見原審卷一第一二三頁反面），但被告於本院前審訊問時，已
      承認有此借款，並承認借貸利息三角，其餘多是介紹費（見本院八十八年度重
      上更一字第四一號卷宗第四八頁反面）。另被害人宙○○於偵查中雖指證：簽
      發本票有獲授權，利息很高，不太清處等語，但其亦指證有此借貸（見八十四
      年度偵字第八二四八號偵查卷宗第四十五頁）。被告有上開借貸行為，應無可
      疑。（１５）就附表編號二三所示借款人未○○（現已改名為陳瑾慧）部分，
      被告於原審法院訊問時，已承認有貸借給被害人，每一萬元每月收三百元利息
      （見原審卷一第一二三頁反面），後於本院前審訊問時，被告亦承認有此借款
      ，並承認借貸利息三角，其餘多是介紹費（見本院八十八年度重上更一字第四
      一號卷宗第四八頁反面）。惟被害人陳陳瑾慧於原審法院訊問時，已指證：向
      被告借五萬元，利息每月四千五百元，預扣等情（見原審卷二第六三頁）。嗣
      經本院訊問，被害陳瑾慧除指證係因急需清償債務而借貸之外，並再指證：係
      向被告借五萬元，預扣一個月利息，實拿四萬五千多元等語（見本院本案卷一
      第七三頁）。由此除可證明被害人陳瑾慧（即未○○）確有向被告為此部分貸
      款之外，其借貸五萬元一個月之利息高達四千五百元。（１６）就附表編號二
      五所示借款人己○○部分，被告於原審法院訊問時，已承認有貸借給被害人己○○，每一萬元每月收三百元利息（見原審卷一第一二三頁反面），後於本院
      前審訊問時，被告亦承認有此借款，並承認借貸利息三角，其餘多是介紹費（
      見本院八十八年度重上更一字第四一號卷宗第四八頁反面）。而被害人己○○
      於偵查中，亦指證有此借貸（見八十三年度偵字第一五一○二號偵一卷宗第一
      三三頁）。被告有此借貸行為，應堪認定。（１７）就附表編號二六所示借款
      人癸○○部分，被告於原審法院訊問時，雖辯稱：此係被害人癸○○到事務所
      處理事務而簽發之本票（見原審卷一第一二三頁反面），但其於本院前審訊問
      時，已承認有此借款，並承認借貸利息三角，其餘多是介紹費（見本院八十八
      年度重上更一字第四一號卷宗第四八頁反面）。（１８）就附表編號二八所示
      被害人宇○○部分，被告於原審法院訊問時，雖辯稱：此係被害人到事務所處
      理事務而簽發之本票（見原審卷一第一二三頁反面），但其於本院前審訊問時
      ，亦承認有此借款，並承認借貸利息三角，其餘多是介紹費（見本院八十八年
      度重上更一字第四一號卷宗第四八頁反面）。（１９）就附表編號二九所示被
      害人壬○○部分，被告於原審法院訊問時，雖辯稱：此係被害人到事務所處理
      事務而簽發之本票（見原審卷一第一二三頁反面），但其於本院前審訊問時，
      亦承認有此借款，並承認借貸利息三角，其餘多是介紹費（見本院八十八年度
      重上更一字第四一號卷宗第四八頁反面）。（２０）就附表編號三○所示被害
      人天○○部分，被告於原審法院訊問時，承認有貸借給被害人天○○，每一萬
      元每月收三百元利息（見原審卷一第一二三頁反面），後於本院前審訊問時，
      亦再承認有此借款，並承認借貸利息三角，其餘多是介紹費（見本院八十八年
      度重上更一字第四一號卷宗第四八頁反面）。而被害人天○○於偵查中，除指
      證有此借貸之外，並指證每一萬元每月收一千元利息（見八十三年度偵字第一
      五一○二號偵一卷宗第一三○頁）。由此除可證明被害人天○○確有向被告為
      此部分貸款之外，其借貸一萬元一個月之利息高達一千元。（２１）就附表編
      號三三、三四所示借款人午○○部分，被告除於原審法院訊問時，承認有貸借
      給被害人午○○，每一萬元每月收三百元利息外（見原審卷一第一二三頁反面
      ），其於本院前審訊問時，亦承認有此借款，並承認借貸利息三角，其餘多是
      介紹費（見本院八十八年度重上更一字第四一號卷宗第四八頁反面）。而被害
      人午○○於偵查中，亦指證有上開借貸行為，並指證：借十萬元每月利息二萬
      元之情（見八十三年度偵字第一五一○二號偵一卷宗第一二八頁）。由此除可
      證明被害人午○○確有向被告為此部分貸款之外，其借貸十萬元一個月之利息
      高達二萬元。（２２）就附表編號三五所示借款人申○○部分，被告雖辯稱：
      本票係委任葉瑞琪律師辦理（非訟事件）而交付，惟證人葉瑞琪律師並未證稱
      此情。且經本院訊問，被害人申○○亦指證：確有向被告借貸，一百萬元每月
      利息在三萬元以上等情（見本院本案卷二第二二六頁）。如被告上開所辯屬實
      ，衡情證人葉瑞琪律師應無不予證實之理。被告此部分所辯尚難採信，其有此
      部分借貸之行為，堪以認定。（２３）就附表編號三六所示借款人辛○○部分
      ，被告於本院前審訊問時，承認有此借款，並承認借貸利息三角，其餘多是介
      紹費（見本院八十八年度重上更一字第四一號卷宗第四八頁反面）。另被害人
      辛○○於原審法院訊問時，則指證：有向被告借五萬元，每月利息九千元，利
      息預扣一個月後，改十日收一次利息，其配偶一起去借，有同意其代簽本票（
      楊麗娟亦同此證詞）等語（見原審卷二第一四○頁）。嗣經本院再予訊問，被
      害人辛○○除指證：係因發員工薪水急需而借貸之外，並指證利息確為每月九
      千元（見本院本案卷宗第二宗第一一二頁，惟其改稱係向「阿賢」借貸乙節，
      核與被告先前所供不符，此部分本院不予採信）。依據上開事證，應可證明被
      告確有上開行為，且借貸五萬元，每月利息高達九千元。
（三）被告胞妹田桂美確有參與被告上開犯行，復據借款人亥○○、Ｅ○○、辰○○
      、天○○等人指證甚詳，且經原審判決確定。綜上所述，本案被告及田桂美確
      有於前開時間，以前開方式貸款給附表編號一、二、五、六、九、十、十一、
      十二、十三、十四、十五、十七、二○、二一、二三、二五、二六、二八、二
      九、三○、三三、三四、三五、三六所示之借款人，上情應堪認定。查本案上
      開被害人中，經本院傳訊結果，雖僅有陳瑾慧、戌○○、辰○○、辛○○、Ｄ
      ○○、亥○○、申○○到庭陳述其等係因急迫而為借貸，另被害人Ｅ○○亦於
      偵查中只述其係因為急迫而為借貸。惟觀其餘之被害人有僅借貸數萬元者，且
      無論何人，其借貸之利率均在年息百分之三十六以上。在別無其他事證可資證
      明其等係因輕率、無經驗而為借貸之情形下，若謂其等並非因為急迫需要，即
      甘願負擔如此重利而向地下錢莊借貸，此顯違經驗法則。再依前述被告收取利
      息均在年息百分之三十六以上觀之，此與原本及社會借貸收息常情相較，顯不
      相當，自堪認定。再依被告於偵查中，已坦承伊確有自八十一年七月間開始，
      以至被查獲時止，在上開「德霖法律事務所」從事貸款業務，平均每一個月放
      款約四百萬元各情，以及其前述收息情形，足證其業務規模不小，經營期間亦
      長，其有以之為常業並恃以為生之犯意與行為，亦至堪認定。
三、核被告所為，犯刑法第三百四十五條之常業重利罪。就上開犯行之實施，被告與
    田桂美二人之間，就田桂美參與部份有犯意聯絡行為分，均係共同正犯。至於
    附表編號三、四、七、八、十六、十八、十九、二二、二四、二七、三一、三二
    號所示之常業重利部分，依據前開說明，被告此部分之犯罪應屬不能證明。惟因
    公訴人認此部分與被告前開論罪科刑部分，僅為實質上一罪，爰不就此另為被告
    無罪之諭知。
四、本件公訴人之公訴意旨雖另以：被告為保障其債權，乃基於概括之犯意，凡借款
    之人均令其簽發本票，而本票上除簽署借款人本人之姓名為發票人外，不論借款
    人是否得到其親友之同意，其親友是否知情均當場教唆指定借款人，必須在本票
    上簽署其不在場親友之姓名，做為本票上之共同發票人，以供將來借款人不返還
    借款時，可以籍此向借款人親友追討，總計至八十三年九月一日被查獲止，計連
    續教唆如附表所載之洪錦等多人（詳如附表編號６、９、、、、、
    、、、、、號）及其他另案追查中之不詳姓名多人，偽造其親友之簽
    名在本票上以供其行使，認被告另犯教唆，犯刑法第二百零一條之罪及犯同條第
    二項之行使罪，而與前揭重利罪有牽連犯之關係云云。然查：（一）公訴意旨認
    被告涉有右揭犯行，係清查扣案如附表所示之本票，若借款人供稱：本票上之共
    同發票人姓名是被告叫伊簽的，該等共同發票人不知情等語，即認定該張本票上
    共同發票人之姓名是被告教唆借款人偽簽的，以此為論據，加以清查結果，認定
    右揭如附表編號６、９、、、、、、、、、、號等十二人
    之本票係為被告所教唆偽造。（二）訊據本案被告否認右揭犯行，經查：編號
    ９之本票，據借款人Ｄ○○於原審證稱：「我在本票上簽我父母的名字有事先經
    過他們的同意」共同發票人蔡黃美玉、蔡金棟證稱：「我們知道我女兒要去借錢
    ，她有打電話說借錢要在本票上簽我們的名字，我們有同意」等語（原審卷二第
    六二頁），編號之本票，據借款人辰○○於原審證稱：「本票上陳隆興的名字
    是他自己簽的，我太太（方尾治）的名字是我簽的，我借錢的事我太太知道，但
    在本票上簽名的事是事後告訴她的」、「我有在本票上簽我朋友陳隆興的名字及
    我太太方尾治的名字，簽名時陳隆興在場，我亦有打電話告訴我太太」，共同發
    票人方尾治亦證稱：「事後他有告訴我」云云（見原審卷二第六十二頁反面、六
    三頁正面）。編號之本票，據地○○於原審證稱：「她（我母親黃林麗花）應
    該知道我有在本票上簽她的名字」（原審卷二第六四頁正面），於偵查中證稱：
    「我簽本票之前有跟母親說」（見八十三年偵字第一五一○二號卷(一)第一三一頁
    正面）。編號之本票、據借款人辛○○及共同發票人楊麗娟於原審均證稱：辛○○簽楊麗娟的名字時，楊麗娟在場且有同意云云（見原審卷二第一四○頁）。
    編號之本票，據借款人Ｅ○○於原審證稱：「第一次簽名的時候，他們（指共
    同發票人鄭坤城、鄭坤森）不知情，但事後有告訴他們，他們有同意」（見原審
    卷二第九七頁反面）。編號之本票，無論是借款人午○○或共同發票人陳樹杉
    、陳葉文煌，均未於偵查中指證被告或田桂美有教唆其偽造本票。查上開本票除
    編號事出無因之外，其餘公訴人係依據各該借款人於偵訊中不利於被告之片面
    指證而認定被告犯罪，然既於審理中又為不同且有利於被告之證詞，自難僅憑偵
    訊中該等人之指證而入罪於被告。其餘編號６、、、、、之借款人
    雖或於偵查中或並於審理中均證稱：是被告叫伊簽其親友之姓名於本票上的，簽
    時，該被簽名的人不知情云云。然以此等證詞認定被告等有教唆借款人偽造本票
    之依據，則屬率斷且有違經驗法則，蓋該等借款人與被告之利害關係之立場對立
    ，能否單以此等人片面指證而入罪於被告，已待商榷，且被告執業代書，又在「
    德霖法律事務所」之內從事代書工作，不可能不諳法律，其對偽造本票後，被害
    人於民事可提確認本票債權不存在之訴訟，刑事可訴究偽造有價證券三年以上之
    罪責，應屬知之甚詳。而其經營地下錢莊，意在收取重利，其請借款人簽發本票
　　，則意在放款之債權能得到確實之擔保。在此情形，被告會要求借款人覓妥保證
    人並簽發本票予伊則合情理，若謂被告貸款予他人之後，竟要求借款人偽造其親
    友之本票供伊行使，而故陷自己債權之保障有瑕疵，無法確保，又陷自己身犯刑
    法重典之險境，則大違吾人經驗法則，情理不合。是本案尚難僅憑部分借款人之
    片面指證，率而認定被告有上開教唆偽造有價證券之犯行。此外復查無其他積極
    證據，可證被告有上開犯行，公訴人此部分之指訴，應屬犯罪不能證明。惟因公
    訴人認此部分與前開科刑部分之行為有牽連犯之關係，為裁判上一罪，爰不就此
    另為被告無罪之諭知。
五、原審判決對被告前開所犯，予以論罪科刑，固非無見，惟被告並無附表編號三、
    四、七、八、十六、十八、十九、二二、二四、二七、三一、三二號所示之常業
    重利犯行，原審判決誤認被告有此部分之犯罪，尚屬未洽。是本案公訴人上訴指
    謫原審判決未論科被告教唆偽造有價證券罪責不當，及被告上訴否認有犯常業重
    利罪，其等之上訴雖均無理由，但原審判決關於被告之部分，既有上開可議之處
    ，自屬無可維持，自應由本院將原審判決關於被告之部分，予以撤銷改判。爰審
    酌被告之品行、常業重利之情節不輕、犯罪手段、所生危害及犯罪後之態度等一
    切犯罪情狀，量處被告有期徒刑八月。
六、據上論斷，應依刑事訴訟法第三百六十九條第一項前段、第三百六十四條、第二
    百九十九條第一項前段，刑法第二十八條、第三百四十五條，罰金罰鍰提高標準
    條例第一條前段，判決如主文。
本案經檢察官乙○○到庭執行職務。
中      華      民      國　  　九十一   年       九      月     四 　  日
                            　　　臺灣高等法院臺中分院刑事第三庭
                                        審判長法　官  陳  朱  貴
                                              法　官  胡　忠　文
                                              法　官　廖　柏　基
右正本證明與原本無異。
如不服本判決應於收受送達後十日內向本院提出上訴書狀，其未敘述上訴之理由者並
得於提起上訴後十日內向本院補提理由書（均須按他造當事人之人數附繕本）。
                                              書記官  詹　錫　朋
中      華      民      國　  　九十一   年       九      月     五 　  日
附註法條：
刑法第三百四十四條：乘他人急迫、輕率或無經驗貸以金錢或其他物品，而取得與原
本顯不相當之重利者，處一年以下有期徒刑、拘役或科或併科一千元以下罰金。
刑法第三百四十五條：以犯前條之罪為常業者，處五年以下有期徒刑，得併科三千元
以下罰金。
附表：
丁○○借款人簽發之本票          到期日（民國年、月、日）  面額（新台幣）
證物  編號 借款人  簽        發        之       本      票
編號               發票日  到期日  本票號碼  面額          共同發票人
5-6  １    玄○○  5.11.  ７11.  000000    0萬四千元    陳靜美
5-11 ２    許苑慧  10.0          000000    0萬元        許明枝
                   12.４  12.0  000000    0萬元        許郭芳玉
5-11 ３    Ｃ○○  11.  11.            十萬元        蔡錦發
                                                           洪菊花
5-16 ４    丑○○  9.  ９  094386    十萬元        鄧惠香
                   8.  ８  094385    十萬元        鄧惠香
                   2.  ２  000000    0萬四千元    鄧惠香
                   11.  11.  000000    0萬六千元    鄧惠香
                   4.１  ８  000000    0十萬元      鄧惠香
5-16 ５    丙○○  2.          0000000   0萬元        曾淑美、
                                                           王輝堂
                                                           丙○○
5-16 ６    子○○  4.          000000    0十萬元      吳橋鈴
5-27 ７    曾炳為  5.１０  ５  000000    0十萬元      余榮逢
5-35 ８    郭木村  7.0          000000    0十萬元      郭李夜合
5-35 ９    Ｄ○○  9.0          00000000  0十萬元      蔡金棟、
                                                           蔡黃美玉
5-35 １０    亥○○  7.  8.  00000000  0十七萬元    陳坤炎、
                                                           王麗珠
                   7.  7.  000000    0百萬元      陳坤炎
5-35     Ａ○○  7.          087955    十五萬元      劉受川、
                                                    陳金杏
5-35     戌○○  12.  1.  00000000  0萬元        陳進成、
                                                           陳李秀斷
                   2.  3.  000000    0萬元        陳進成、
                                                           李秀斷
5-35     Ｂ○○○9.５  9.0  00000000  00萬五千元  歐震邦、
                                                           歐  亞
                   5.７  7.0  000000    十五萬元      歐震邦
5-36     辰○○  3.          000000    0百萬元      方尾治
5-36     地○○  3.                    三十萬元      黃林麗雀
5-39     Ｆ○○  4.  5.  000000    0十萬元      黃龍國
                   4.  5.  000000    0萬六千五百元黃龍國
         卯○○  10.  1.            二萬元        陳聰進
         戊○○  8.                    五百萬元      李錦木、 本票仍
                                                           李錦鵬   扣於台
                                                                    中市調
                                                                    查站
         寅○○  1.          000000    0萬元        楊莉莉
         Ｅ○○  5.１  5.  000000    0十一萬五千元鄭坤城、 本票影
                                                           鄭坤森   本附卷
                   6.  7.0  00000000  0百六十萬元  鄭坤森、
                                                           鄭坤城
                   9.          00000000  0百萬元      鄭坤城
                                                           鄭坤森
3-6                6.１０  6.  000000    0十五萬八千七
                                             百元
3-6                6.７  6.  000000    0十萬元
3-6                6.  6.  000000    0十五萬元
3-3      宙○○  4.  6.  252780    十萬元        詹竹林、
                                                           詹林阿甘妹
3-6      甲○○7.          000000    0百萬元      陳秀卿
3-6      未○○  10.７  7.0  000000    0萬元        陳流民、
                                                           蕭幸君
3-6      Ｇ○○  7.  8.0  000000    十萬五千元    許甘棠
                   7.  8.  376972    十一萬二千元  許甘棠
3-11     己○○  6.          00000000  十六萬五千元  詹淑枝
3-11     癸○○  10.  11.  000000    0萬元        林顯韜、
                                                           林耀良
3-11     庚○○  10.0          000000    0十二萬八千元林丁貴、
                                                           謝王珠
3-11     宇○○  7.          000000    0十七萬五千元楊芬麗
3-11     壬○○  11.          000000    0十萬元      李俊能、
                                                           朱增祥
                   11.４  12.１０  000000    0百五十萬元  李俊能、
                                                           朱增祥
                   12.１０  1.１０  000000    0百萬元      李俊能
                   12.２  1.１０  000000    0百五十萬元  李俊能
                   12.２  1.  000000    0百萬元      李俊能
                                                           朱增祥
                   3.  3.  36603     五百萬元      李俊能、
                                                           朱增祥
3-13     天○○  6.４  7.0  0000000   0萬元        湯慶發
3-14     酉○○  5.0          000000    0十三萬元    葉美玉
5-6                10.  12.  000000    0百二十五萬元
5-6                10.  12.  000000    0百二十五萬元
3-14     趙慧芬  1.          00000000  0百萬元      駿宇營造
                                                           有限公司
                                                           黃進源
3-14     午○○  2.６  3.0  0000000   0十萬元      陳葉文煌
                                                           陳樹杉
3-14     午○○  9.          00000000  0十萬元      劉恩惠、
                                                           劉受川
3-14     申○○  1.１０          000000    0百萬元      葉薛蘭
                   1.                    七十五萬元    陳進財、
                                                           陳黃玉香、
                                                           葉連珠
                   1.                    三十萬元      同前
                   1.                    五十萬元      同前
                   1.                    七十五萬元    同前
                   1.                    七十萬元      同前
                   1.  1.            十四萬元
         辛○○  10.  11.９            五萬元        楊麗娟   本票影
                                                                    本附卷
                                                                        Ｉ
